臺灣高等法院刑事判決　　　　　　　　　　　　　　九十一年度上易字第八九號
　　上　訴　人　臺灣桃園地方法院檢察署檢察官
　　被　　　告　甲○○
　　選任辯護人　金玉瑩
右上訴人因被告偽造文書案件，不服臺灣桃園地方法院九十年度易字第一五八八號，
中華民國九十年十一月二十日第一審判決（起訴案號：臺灣桃園地方法院檢察署九十
年度偵字第一二二五號），提起上訴，本院判決如左：
    主  文
原判決撤銷。
甲○○商業負責人，以明知為不實之事項，而填製會計憑證，處拘役伍拾日，如易科
罰金以參佰元折算壹日。
    事  實
一、甲○○係設於台北縣新莊市○○街五四巷一弄五號三樓主要經營電腦設備銷售業
    務之星照科技有限公司（下稱星照公司）董事，依公司法第八條第一項規定為星
    照公司之負責人，並為商業會計法第四條規定之商業負責人。甲○○於民國八十
    七年六月底，因與星照公司素有生意往來之私立龍華工商專科學校（已改制為私
    立龍華技術學院，下稱龍華工專），受行政院青年輔導委員會（下稱青輔會）委
    託辦理大專畢業青年第二專長補充訓練資訊管理等班別，接受青輔會補助經費，
    亟須於八十七年六月底前提出購買相關硬體設備之統一發票以資報領核銷補助經
    費，龍華工專總務處事務組組長葉明秀以電話商請甲○○提供金額共計新台幣（
    下同）六十萬七千一百二十元之會計憑證統一發票。甲○○明知是時星照公司與
    龍華工專並無上開金額之電腦相關設備交易，仍考量日後與龍華工專生意往來商
    機，竟予應允，在上址，填製內容不實之營業人星照公司，日期八十七年六月二
    十九日，買受人龍華工專，號碼依序為ＰＨ00000000、ＰＨ00000
    000、ＰＨ00000000、ＰＨ00000000、ＰＨ0000000
    0、ＰＨ00000000、ＰＨ00000000，金額依序為十萬元、十萬
    元、七萬二千三百元、六萬四千二百五十元、二萬一千四百元、五萬三千九百元
    、十九萬五千二百七十元之統一發票七紙，持以交付葉明秀，並收取統一發票所
    載銷售金額六十萬七千一百二十元之百分之五即三萬零三百五十六元作為補貼星
    照公司繳交營業稅之用。
二、案經台灣桃園地方法院檢察署檢察官自動檢舉偵查起訴。
    理  由
壹、認定犯罪事實所憑之證據及理由
一、右揭並無實際交易，即依葉明秀所交待金額，填製上開內容不實統一發票七紙交
    付等情，業據被告甲○○於台北市調查處訊問時供認不諱（見偵查卷第十五、十
    六頁）。又被告並未抗辯調查人員訊問時有出以任何不正方法，僅表示調查筆錄
    內容不實，惟被告既受有高等教育，豈會不知調查筆錄內容之重要性，如該調查
    筆錄內容不實，被告豈肯任意在其上簽名，該調查筆錄自得採為證據。
二、被告於檢察官訊問及原法院、本院審理時供述：伊係星照公司負責人，有於上揭
    時、地，填製上開統一發票七紙交付葉明秀，並收取三萬餘元。填製統一發票時
    尚未交易，係先填製統一發票，八十八年三月始行交貨等語（見偵查卷第二五頁
    、原審卷第二０頁、本院卷第三二頁）。並有記載星照公司負責人為被告本人無
    訛之星照公司經濟部公司執照影本一紙（見本院卷第四０頁）、上開統一發票影
    本七紙（見原審卷第一０八、一０九、一一一、一一二、一一四、一二八、一三
    ０頁）、八十八年三月二十三日出貨單影本七紙（見原審卷第四七至五三頁），
    在卷可稽。被告雖供述填製上開統一發票時間係八十七年七月初，惟被告所供述
    時間並非明確，已有記憶不清可能。且觀諸統一發票所載日期為八十七年六月二
    十九日，又證人葉明秀供述係八十七年六月底委請被告開立統一發票，以供八十
    七年六月底前核銷經費（見理由壹、三所述），堪信填製上開統一發票時間應為
    八十七年六月底方為正確，併此敘明。
三、證人葉明秀於檢察官訊問及原法院審理時供述：伊向星照公司索取統一發票，實
    際上貨品尚未購入，請星照公司先開發票，並交三萬元訂金。青輔會委託辦理課
    程係八十六年度經費，要在八十七年六月底前核銷，伊於八十七年六月底，打電
    話要被告提供購買電腦材料發票，當時並沒有購買這一批電腦材料，被告有送來
    七紙發票，八十八年三月才進這一批電腦材料等語（見偵查卷第三０頁背面、第
    三一頁、原審卷第十九、二十頁）。
四、證人即龍華工專總務主任劉漢君於檢察官訊問及原法院審理時時供述：青輔會通
    知六月份要結案，而課程教學用品尚未購買，乃要葉明秀向星照公司說先開立發
    票，貨物後補。當時為要核銷青輔會補助款，且學校確實需要這批貨，有請各單
    位統計，但數量無法確定，所以才請被告先開發票等語（見偵查卷第三０頁、原
    審卷第一一九頁）。
五、參酌證人葉明秀、劉漢君上開證詞，足認於八十七年六月底，龍華工專尚未決定
    購買電腦之種類及數量，價格自無法確定。而上開七紙統一發票品名僅泛指電腦
    週邊耗材，數量則為一批，竟分別有二萬至十九萬多元不等之確定價格，堪認應
    係並無確定買賣物品及數量，而由被告依要求憑空虛偽填製。被告於調查人員訊
    問時之供述，核與事實相符。
貳、本院對被告辯解之判斷
一、訊據被告否認有虛偽填製統一發票犯行，並辯稱：伊認為龍華工專已支付訂金向
    星照公司購買電腦材料，交易已完成，故在交貨前先行開立統一發票，並非虛偽
    等語。
二、經查，證人即前星照公司業務員鍾光榮固於原法院審理時具結證述：龍華工專確
    實有下單向星照公司訂貨，伊有提出報價單予龍華工專等語，並有經鍾光榮確認
    無訛與統一發票相對應之報價單七紙在卷可證（見原審卷第三一至三四頁、第一
    二一、一二二頁）。惟報價單係八十七年五月十八日出具，指明客戶係龍華技術
    學院，而龍華工專是時尚未改制為技術學院，此由八十七年六月二十九日開立之
    上開統一發票猶指明買受人為龍華工專即明，如報價單係八十七年五月十八日即
    出具，信無可能指明客戶為龍華技術學院，而非記載龍華工專。再者，其中一紙
    報價單記載總價為二十一萬四千元（見原審卷第三三頁），且依該報價單單價及
    數量計算，總價確實為二十一萬四千元，並無筆誤或計算錯誤情形。如就報價單
    所列價格合計，其總和已遠逾統一發票所載金額總和六十萬七千一百二十元，顯
    有不合情形。而上開七紙統一發票中僅有金額二萬一千四百元，並無相對應之報
    價單，顯示該二十一萬四千元之報價單原係有意對應金額二萬一千四百元之統一
    發票，僅因事後製作報價單時不察而製作成與統一發票金額不符之總價二十一萬
    四千元。堪信上開所謂報價單僅係事後為求彌縫而製作，並未於開立統一發票前
    之八十七年五月十八日向龍華工專提出報價單。證人鍾光榮上開證詞，矛盾所在
    多有，核與事實不符，不能採取。
三、次查，如理由壹、五所述，星照公司與龍華工專就貨品名稱、數量，既仍無法確
    定，應不能確定交易金額，買賣契約尚無法成立，即無完成交易可能。而交易尚
    未完成，即無以開立統一發票，道理淺顯易懂，不容被告諉為不知。被告既未再
    確認交易內容即貨品數量、名稱，如非有意配合龍華工專方面要求，豈會貿然開
    立統一發票。
四、又查，被告於檢察官訊問時就向龍華工專所收取三萬多元，仍供述：係伊要求龍
    華工專先交營業稅金額，事後再由貨款扣回等語（見偵查卷第八二頁背面），仍
    未指出係收取訂金。且如收取訂金，一般均為整數，亦無收取三萬餘元存有零數
    之理。堪信被告事後翻異，辯稱所收取三萬餘元係支付訂金，應不足取。則被告
    如非虛偽開立統一發票供龍華工專核銷使用，而星照公司須依規定申報營業稅，
    不免受有損失，即無可能由龍華工專支付銷售金額百分之五營業稅額金額以供彌
    補。該項交易如屬真實，星照公司應負擔營業稅事屬當然，實無由龍華工專另行
    支付銷售金額百分之五金錢之理。
五、再查，龍華工專雖於八十八年三月二十三日向星照公司購買電腦產品，並支付價
    金六十萬七千一百二十元，有財產明細卡、電腦照片、付款支票影本在卷可憑（
    見原審卷第一五一至一六五頁）。惟此僅係事後龍華工專有無有向星照公司購買
    電腦材料問題，與被告於八十七年六月二十九日並無實際交易，而開立虛偽統一
    發票無涉。
六、末查，被告如有收取訂金，固應依規定開立統一發票，惟係開立與訂金金額、名
    目內容相合之統一發票，仍不能開立全部銷售金額之統一發票，被告縱確實收取
    訂金，亦不能開立上開七紙統一發票。何況被告並非收取訂金，而係收取營業稅
    補貼金額，已如前述，即無依規定開立統一發票可言。被告選任辯護人為被告辯
    稱被告已收取訂金，開立統一發票即合於規定等情，並不足採。
七、綜上所述，被告所辯乃卸責之詞，不足採信。是事證明確，被告犯行堪以認定，
    應依法論科。
參、論罪之理由
一、按統一發票係商業會計法第十五條第一款所規定證明事項之經過，而為造具記帳
    憑證所根據之憑證之原始憑證，為會計憑證之一種。
二、核被告所為，係犯商業會計法第七十一條第一款之填製不實會計憑證罪。商業會
    計法第七十一條第一款之罪，原含有業務上登載不實之本質，與刑法第二百十五
    條業務登載不實文書罪，皆規範處罰同一之登載不實行為，應屬法規競合，應優
    先適用商業會計法第七十一條第一款論處，不再論以刑法第二百十五條之業務登
    載不實文書罪（最高法院九十一年台上字第一二二一號判決參照）。公訴人認為
    被告應論以刑法第二百十五條之業務登載不實文書罪，尚有未洽，惟基本社會事
    實同一，起訴法條應予變更。被告係應葉明秀之請託配合開立不實統一發票，並
    無與葉明秀共同犯罪之意思，公訴人認應論以共犯，尚有誤會，併予敘明。
肆、本院撤銷原判決之理由
    原法院未能就相關事證詳為勾稽，採信被告辯解，認為確實有交易存在，以不能
    證明被告犯罪為由，諭知被告無罪之判決，即有違誤。公訴人上訴意旨指摘原判
    決不當，提起上訴，為有理由，應由本院予以撤銷。
伍、本院自為判決之理由
一、本院爰審酌被告有正當職業，素行良好，因長期交易往來客戶要求，無力拒絕，
    乃被動配合開立不實統一發票，並無犯罪所得，惡性及犯罪情節尚輕，及被告犯
    罪之手段、犯罪後態度等一切情狀，從輕量處如主文第二項所示之刑。
二、行為後法律有變更者，適用裁判時之法律，但裁判前之法律有利於行為人者，適
    用最有利於行為人之法律，刑法第二條第一項定有明文。刑法第四十一條關於易
    科罰金之規定，業經立法院於九十年一月四日修正，並經總統於同年月十日公布
    ，同年月十二日生效。觀諸修正後得易科罰金之規定「犯最重本刑為五年以下有
    期徒刑以下之罪，而受六個月以下有期徒刑或拘役之宣告，因身體、教育、職業
    、家庭之關係或其他正當理由，執行顯有困難者，得以一元以上三元以下折算一
    日，易科罰金。但確因不執行所宣告之刑，難收矯正之效，或難以維持法秩序者
    ，不在此限。併合處罰之數罪，均有前項情形，其應執行之刑逾六月者，亦同。
    」，較修正前同條所定「犯最重本刑為三年以下有期徒刑以下之罪，而受六個月
    以下有期徒刑或拘役之宣告，因身體、教育、職業或家庭之關係，執行顯有困難
    者，得以一元以上三元以下折算一日，易科罰金。」，顯然為有利於被告，爰依
    修正後規定，諭知易科罰金之折算標準。
陸、適用之法律
一、刑事訴訟法第三百六十九條第一項前段、第三百六十四條、第二百九十九條第一
    項前段、第三百條。
二、商業會計法第七十一條第一款。
三、刑法第二條第一項前段、第十一條前段、第四十一條第一項前段。
四、罰金罰鍰提高標準條例第二條。
本案經檢察官何明楨到庭執行職務。
中      華      民      國      九十一    年      五    月      十七    日
                              臺灣高等法院刑事第二十庭
                                  審判長法  官  葉  麗  霞
                                        法  官  段  景  榕
                                        法  官  李  錦  樑
右正本證明與原本無異。
如不服本判決應於收受送達後十日內向本院提出上訴書狀，其未敘述上訴之理由者並
得於提起上訴後十日內向本院補提理由書（均須按他造當事人之人數附繕本）。
                                        書記官  郭  台  發
中      華      民      國      九十一    年      五    月    二十      日
附錄：本案論罪科刑法條全文
商業會計法第七十一條第一款
商業負責人、主辦及經辦會計人員或依法受託代他人處理會計事務之人員有左列情事
之一者，處五年以下有期徒刑、拘役或科或併科新台幣十五萬元以下罰金：
一、以明知為不實之事項，而填製會計憑證或記入帳冊者。
